臺灣彰化地方法院民事判決　九十三年度訴字第五二八號
　　原　　　告　午○○
　　被　　　告　壬○○
　　訴訟代理人　庚○○
　　被　　　告　丑○○
　　　　　　　　辰○○
　　上　一　人
　　訴訟代理人　己○○
　　兼上二人共同
　　訴訟代理人　乙○○
　　被　　　告　丙○○
　　上　一　人
　　訴訟代理人　辛○○
　　被　　　告　戊○○
　　　　　　　　卯○○
　　上　一　人
　　訴訟代理人　庚○○
　　兼上列三人
　　訴訟代理人　癸○○　住彰化.
　　被　　　告　丁○○　住彰化.
　　上　一　人
　　訴訟代理人　子○○　住彰化.
　　被　　　告　未○○　住彰化.
　　兼上二人
　　訴訟代理人　巳○○　住彰化.
　　上　一　人
　　訴訟代理人　子○○　住同上.
　　被　　　告　寅○○　住彰化.
　　　　　　　　甲○○　住彰化.
上列當事人間請求分割共有物事件，本院於民國九十四年九月廿
一日言詞辯論終結，判決如下：
    主      文
兩造共有坐落彰化縣和美鎮○○○段竹子腳小段二三七地號（地
目田、面積七九八二平方公尺）、二三七─二地號土地（地目田
、面積一七六七平方公尺）准予合併分割，分割方法：如附圖一
所示編號Ａ面積八０五平方公尺分歸被告丁○○取得；編號Ｃ部
分面積三八四平方公尺、編號Ｑ部分面積六九一平方公尺分歸被
告辰○○取得；編號Ｄ部分面積四八九平方公尺分歸被告卯○○
取得；編號Ｅ部分面積六八三平方公尺分歸被告戊○○取得；編
號Ｆ部分面積六八三平方公尺分歸被告丙○○取得；編號Ｇ部分
面積六八三平方公尺分歸被告癸○○取得；編號Ｈ部分面積六八
三平方公尺分歸被告壬○○取得；編號Ｉ部分面積八０五平方公
尺分歸被告未○○取得；編號Ｊ部分面積一０七五平方公尺分歸
被告寅○○取得；編號Ｋ部分面積一六一一平方公尺分歸被告巳
○○取得；編號Ｌ部分面積一三八平方公尺、編號Ｎ部分面積一
三一平方公尺分歸原告取得；編號Ｍ部分面積二六九平方公尺分
歸被告乙○○取得；編號Ｏ部分面積二六九平方公尺分歸被告丑
○○取得；編號Ｐ部分面積二六九平方公尺分歸被告甲○○取得
；編號Ｂ部分面積八一平方公尺由兩造按原應有部分比例保持共
有。
訴訟費用由兩造按原應有部分比例負擔。
    事實及理由
一、原告主張：(一)緣坐落彰化縣和美鎮○○○段竹子腳小段二三
    七地號（地目田、面積七九八二平方公尺）、二三七─二地
    號土地（地目田、面積一七六七平方公尺）（以下簡稱系爭
    土地）為二造共有，原為彰化縣和美鎮○○○段竹子腳小段
    二三七地號，後因計劃道路征收而增加第二三七─二地號（
    道路為二三七─二地號），二造對系爭二筆土地之應有部分
    如附表一所示，系爭二筆土地並無不得分割之約定，因兩造
    未能分割，爰請求判決分割。(二)如就系爭二三七─二地號土
    地面積一七六七平方公尺單獨分割，以二造有十四人之多，
    分割後實難達到實際耕作之經濟效益；又該筆土地東側臨計
    劃道路，西側緊臨同段二三八─一地號、二三八─二地號、
    二三八─三地號、二三八─四地號、二三八─五地號土地，
    該五筆土地為原告、被告乙○○、丑○○、甲○○、辰○○
    所有，故請求將系爭二三七─二地號土地分割予上述五人，
    以利合併或毗鄰耕作，又可減少系爭二三七地號土地分割人
    數，增加該地號分割後各單位面積，以達最大經濟效益。至
    於系爭二三七地號土地面積七九八二平方公尺則分割予其餘
    十名共有人，以利耕作。(三)被告丁○○將其對系爭土地應有
    部分一二分之一於九十三年十月五日、十一月廿六日，先後
    為訴外人姚慧珠設定新台幣（下同）一百萬元最高限額抵押
    、為訴外人吳麗雲設定二百萬元抵押權登記，有礙分割手續
    ，請將該項抵押權全部歸入被告丁○○應分得之地號。(四)對
    被告抗辯之陳述：本件土地為農牧用地，且南北高壓輸送線
    離地十五公尺以上，又大至沿馬路施設，耕作上、效益上並
    無癸○○等所言「．．．二三七號分割後．．．因沿高壓線
    之設置，難以達到耕作之效益．．．」之現象，若依主文第
    一項所示附圖一之方案（即彰化縣和美地政事務所複丈日期
    九十四年九月五日之複丈成果圖）分割，可使三三七─二地
    號充分與西臨之二三八地號合併耕作，提高效益，並提供二
    三八地號出入，且二三七地號各編號地南北面寬皆有三．五
    公尺以上，方便耕作；若依附圖二之分割方案（即彰化縣和
    美地政事務所複丈日期九十四年四月十九日複丈成果圖），
    將形成一塊塊不足五十平方公尺畸零地，難以耕作，並使二
    三八地號土地成為袋地，勢必造成更大糾紛。並聲明判如主
    文第一項所示。
二、被告方面：
    （一）被告乙○○、丑○○、甲○○、辰○○等人均同意原
          告所提分割方案，並聲明判如主文第一項所示。
    （二）被告癸○○、壬○○、丁○○、未○○、戊○○、李
          篤勳、丙○○、卯○○、寅○○等人則均主張應將系
          爭二筆土地單獨分割，被告癸○○並請求按如附圖二
          所示方案分割，另均以下列數端置辯：
          (一)系爭土地有『依法』不能合併分割之情形─
            按「土地因合併申請複丈者，應以同一地段、地界
            相連、使用分區及使用性質均相同之土地為限。所
            有人不同或設定有他項權利者，應檢附全體所有權
            人之協議書或他項權利人之同意書。」、「土地界
            址應以同一地段、地界相連、使用分區及使用性質
            均相同之土地為限。前項土地設有他項權利者，應
            先徵得他項權利人之同意。」地籍測量實施規則第
            二百二十四條、第二百二十五條分別定有明文。本
            件系爭二筆土地，因中間有同段第二三七之一地號
            土地阻隔，二者之地界不相連接，是系爭土地有依
            法不能分割之情形。況系爭二三七─二號田地上存
            有丁○○將其持分各十二分之一，分別於民國九十
            三年十月五日及同年十一月二十六日，設定給姚雪
            珠新台幣壹佰萬元及吳麗雲貳佰萬元之抵押權，玆
            土地之合併分割顯然影響抵押權權益，且本件並無
            徵得抵押權同意之任何文書，依法不能合併分割。
          (二)抵押權恆存在於抵押之標的物上，本件原告請求鈞
            院以分割判決變更抵押權存在之標的，殊無理由─
            原告於九十三年十二月三十日準備書狀，檢附土地
            登記簿謄本，陳明︰「被告丁○○將本案持分各十
            二分之一之抵押權，分別於民國九十三年十月五日
            及同年十一月二十六日，設定給姚雪珠新台幣壹佰
            萬元及吳麗雲貳佰萬元，有礙分割手續，請將該項
            抵押權全部歸入丁○○應分得之地號。」（詳原告
            九十三年十二月三十日準備書狀、事實理由一、）
            云云，唯則抵押權恆存在於抵押之標的物上迨無疑
            義。玆土地分割之效力僅於全體共有人，依法不能
            變更抵押權設定之標的；則原告一面主張丁○○於
            系爭第二三七之二田地設有兩筆抵押權，復主張李
            火旺應分得系爭二三七地號Ａ部分，且要求鈞院將
            原存在於在於第二三七之二田地上之兩筆抵押權，
            移置於丁○○應分得系爭二三七地號A部分，殊屬
            無據。
          (三)系爭二筆土地價值差異甚鉅，原告分割方案將第二
            三七之二土地盡分與三房子孫，顯違公平─系爭第
            二三七號田地因編號Ｂ部分設有鐵塔，且第二三七
            地號沿路部分，盡遭鐵塔上之高壓電線南北縱橫穿
            越經過，其因此致第二三七地號田地價值大減，除
            不利興建農舍居住外，連農作物受高壓電磁波影響
            ，成長不好，此原告極力要分得系爭二三七─二地
            號土地原因，尤有甚者，原告主張分得第二三七之
            二田地者，皆屬三房李玉房下子（長子辰○○）孫
            （參子李賊之子丑○○、甲○○、乙○○、午○○
            ），置二房李六、大房李池子孫度利益於不顧，顯
            違公平。
          (四)原告暨丑○○、甲○○、乙○○等人當初已因分管
            而收受鐵塔建設之回饋金，玆再以本訴表明「編號
            Ａ土地受編號Ｂ鐵塔影響最大，建議有持分人，將
            此持分無償讓與丁○○，以彌補其損失並方便其處
            理使用」云云（詳原告九十四年八月十八日準備四
            狀、事實理由四）顯失公允。
          (五)原告前後主張矛盾，苟原告認第二三七號地號土地
            價值不致減損，盡可主張分得二三七地號，俾利分
            割。原告一面主張「編號Ａ土地受編號Ｂ鐵塔影響
            最大」，一面主張「本案土地為農牧用地，南北高
            壓輸送線離地十五公尺以上，又大至沿馬路設施，
            耕作上效益上無癸○○所言『…二三七號分割後，
            …因沿線高壓線之設置，難以達到耕作效益的現象
            …』（詳原告九十三年十二月三十日準備狀事實理
            由二），顯相予盾，苟原告認第二三七號地號價值
            不致減損，盡可主張分得二三七地號，俾利分割。
          (六)同段第二三八地號土地是否成為袋地，乃該土地分
            割時應予考慮之問題，與系爭二筆土地全然無涉︰
            且系爭二三七之二地號土地與同段二三八地號土地
            所有權人並非同一，系爭二三七地號土地與第二三
            八地號土地顯非毗鄰，是原告贅引農業發展條例第
            十六條第一項第一款，顯係牽連附會，核無理由。
          並聲明：駁回原告之訴。訴訟費用由原告負擔。
三、得心證之理由：
   （一）按各共有人，得隨時請求分割共有物。又共有物之分
         割方法，不能協議決定者，法院得因任何共有人之聲
         請，命為原物分配於各共有人；民法第八百二十三條
         第一項及第八百二十四條第二項第一款分別設有明文
         。本件原告主張系爭二筆土地為二造共有，二造對系
         爭二筆土地之應有部分如附表一所示，該二筆土地並
         無不能分割之情形，兩造間亦無不分割的特約，且就
         分割方法不能達成協議之事實，已據提出內容相符之
         地籍圖謄本、土地登記謄本等件為證，應認為真正。
         故原告依據民法第八百二十三條第一項、第八百二十
         四條第二項訴請分割系爭土地，於法有據，應予准許
         。再者數宗土地之共有人相同，而其應有部分亦無異
         時，如係共有人以成立一共有關係之意思而共有數物
         ，或共有土地原係一宗，其後始分割為數宗者，應認
         得合併予以分割。查本件系爭二筆土地之共有人及應
         有部分均相同，分割前地號為同段二三七地號，分割
         後增加二三七─一、二三七─二地號土地、同段二三
         七─一地號土地為道路等情，有卷附土地登記謄本、
         地籍圖謄本足憑，被告亦不爭執，原告具狀請求將系
         爭二三七、二三七─二地號土地合併分割，被告李中
         信、丑○○、甲○○、辰○○等人亦均表同意，被告
         癸○○、壬○○、丁○○、未○○、戊○○、巳○○
         、丙○○、卯○○、寅○○等人雖主張應單獨分割始
         符公平原則，惟本院斟酌上情，認為合併分割較符合
         經濟效益及土地使用之目的（詳見下述），從而，原
         告就此部分訴請合併分割，核無不合，亦應准許。至
         於地籍測量實施規則第二百二十四條、第二百二十五
         條係分就土地因合併申請複丈、土地界址調整事項規
         定，並非對數宗土地合併分割所設之限制，被告李振
         興、壬○○、丁○○、未○○、戊○○、巳○○、李
         木泉、卯○○、寅○○等人據以抗辯本件不得合併分
         割云云，尚有誤會，特予指明。
   （二）共有人因共有物分割之方法不能協議決定，而提起請
         求分割共有物之訴，應由法院斟酌當事人之聲請、共
         有物之性質、經濟效用及全體共有人之利益等公平決
         定之。經查：系爭二三七、二三七─二地號土地分別
         位於同段二三七─一地號計劃道路二側，前者約呈三
         角形，面積遼闊（共七九八二平方公尺），土地北端
         設有電塔一座，面積約八十一平方公尺；後者呈狹長
         三角形，面積約僅前者之四．五倍等情，有卷附土地
         登記謄本、地籍圖、複丈成果圖足佐。本院斟酌：1.
         依主文第一項所示附圖一之方案分割結果，可收減少
         耕地宗數，產權單純化之效，各共有人分得之面積較
         大且完整，亦有利耕作，且共有人分得之土地均能與
         同段二三七─一地號土地之計劃道路相通，提高土地
         經濟效益。2.系爭二三七之二地號土地西側緊臨同段
         二三八─一地號、二三八─二地號、二三八─三地號
         、二三八─四地號、二三八─五地號土地，分屬被告
         乙○○、原告、訴外人李燿明（與被告丑○○為父子
         關係）、甲○○、辰○○所有，有原告提出之土地登
         記謄本可參，故將系爭二三七─二地號土地分割予原
         告及被告乙○○、丑○○、甲○○、辰○○等五人，
         有利彼等合併或毗鄰耕作。3.被告癸○○、壬○○、
         丁○○、未○○、戊○○、巳○○、丙○○、卯○○
         、寅○○等人主張應單獨分割，惟系爭二筆土地按被
         告癸○○所提如附圖二所示方案單獨分割結果將造成
         各共有人分得土地地形細碎狹長（尤其其中二三七─
         二地號土地分割結果，原告、被告乙○○、丑○○、
         甲○○各人分得之面積均僅四十九平方公尺），不利
         各共有人耕作，降低土地經濟效益。4.被告巳○○（
         兼被告丁○○、未○○之訴訟代理人）於九十四年九
         月廿一日言詞辯期日到庭陳稱：同意原告之方案等語
         。5.附圖二所示方案將鐵塔所在占地位置全部劃歸由
         被告丁○○取得，未如原告所提附圖一所示方案，另
         外劃出由全體共有人按原應有部分保持共有，對被告
         丁○○更形不利。6.如附圖一、二所示分割方案均將
         電塔所在位置附近之土地分歸由被告丁○○取得，而
         被告丁○○於九十四年三月廿八日言詞辯論期日委託
         代理人子○○到庭，對被告癸○○提出如附圖二所示
         方案表示同意，被告丁○○對如附圖二所示分得位置
         表示可以接受，則其對如附圖一所示方案尤無表示反
         對之理。7.被告癸○○等人指稱坐落系爭二三七地號
         土地北端之電塔，除不利興建農舍居住外，連農作物
         受高壓電磁波影響，成長不好，其等不願分配在系爭
         二三七地號土地乙節，惟查系爭二筆土地均屬耕地，
         應以耕作為考量，且被告癸○○等人復未舉證證明高
         壓電磁波影響農作物成長及價值減損之程度，況被告
         癸○○等人所提如附圖二所示之方案不足採，已見上
         述3.5.，復未提出其他適當之方案以供本院參酌，是
         其部分辯解洵非可採。綜合上情，本院顧及均衡原則
         ，並審酌土地共有人之利害關係、共有物之性質及使
         用情形，認如附圖一所示分割方法，符合共有人間利
         益之均衡及能使系爭土地發揮最大之效用，復與兩造
         之應有部分相當，尚稱妥適、公允，堪值採用，爰諭
         知分割方法如主文第一項所示。
   （三）至於原告主張被告丁○○將其對系爭土地應有部分一
         二分之一於九十三年十月五日、十一月廿六日，先後
         為訴外人姚慧珠設定一百萬元最高限額抵押、為訴外
         人吳麗雲設定二百萬元抵押權登記乙節，固有系爭土
         地登記謄本可稽，惟依土地登記規則第一百零七條規
         定，分別共有土地，部分共有人就應有部分設定抵押
         權者，於辦理共有物分割登記時，該抵押權按原應有
         部分轉載於分割後各宗土地之上。但經先徵得抵押權
         人同意者，該抵押權僅轉載於原設定人分割後取得之
         土地上。原告主張將該上述抵押權全部歸入被告李火
         旺分割後取得之土地上，依上述規定，自須徵得各該
         抵押權人之同意，特此敘明。
四、本件事證已臻明確，兩造其餘攻擊、防禦方法及舉證，經本
    院審酌後，核與判決結果不生影響，自無庸逐一贅論，併此
    敘明。
五、訴訟費用負擔的依據：民事訴訟法第七十八條、第八十條之
    一。
中　　華　　民　　國　　九十四  年  九  月  三十      日
                        民事第一庭法  官  簡燕子
附表一：
編號    共有人姓名    應有部分（負擔訴訟費用比例）
１      寅○○        九分之一
２      辰○○        一八分之二
３      卯○○        一二九三九分之六五四
４      戊○○        一二九三九分之九一五
５      丙○○        一二九三九分之九一五
６      癸○○        一二九三九分之九一五
７      壬○○        一二九三九分之九一四
８      未○○        一二分之一
９      丁○○        一二分之一
１０    巳○○        一八分之三
１１    午○○        三六分之一
１２    乙○○        三六分之一
１３    丑○○        三六分之一
１４    甲○○        三六分之一
上為正本係照原本作成。
如對本判決上訴，應於判決送達後二十日內向本院提出上訴狀。
中　　華　　民　　國　　九十四  年  九  月  三十      日
                                  書記官  張清秀
